【裁判字號】    90,簡上,74
【裁判日期】    920312
【裁判案由】    確認本票債權不存在
【裁判全文】
臺灣臺北地方法院民事判決  九十年度簡上字七四號
    上  訴  人  甲○○
    訴訟代理人  鍾明達律師
    被上訴人    乙○○
    訴訟代理人  張安琪律師
右當事人間請求確認本票債權不存在事件，上訴人對於中華民國八十九年十一月二十
九日本院台北簡易庭八十八年度簡字第一五七○七號第一審判決提起上訴，本院判決
如左：
    主    文
上訴駁回。
第二審訴訟費用由上訴人負擔。
    事    實
甲、上訴人方面：
一、聲明：
  (一)原判決廢棄。
  (二)確認被上訴人持有上訴人所簽發如附表所示，面額為新臺幣（下同）一百五十七
    萬五千元、一百八十萬元之本票二紙（下稱系爭本票），對上訴人之本票債權不
    存在。
二、陳述：除與原審判決書所載者相同茲予引用外，補稱：
  (一)上訴人簽發系爭本票二紙，是因為上訴人與被上訴人之配偶蔡孟峰合資成立廷康
    有限公司（下稱廷康公司），上訴人掌握百分之四十五之股權，蔡孟峰掌握百分
    之五十五股權，蔡孟峰另以其投資之瑞帝有限公司（下稱瑞帝公司）名義或瑞帝
    公司員工名義加入廷康公司。民國八十七年六月九日開會時，大股東瑞帝公司即
    蔡孟峰主張其曾另行出資借予廷康公司週轉，乃要求其他股東應按投資比例為廷
    康公司分攤此一款項，要求上訴人允諾，上訴人認為道義上或可配合，上訴人乃
    依投資比例假意配合在系爭本票二紙上填上金額並蓋章，但由於上訴人實際上並
    不想提供任何擔保或簽發本票，所以當時並未填上發票年、月、日，上訴人是虛
    與委蛇而提供無效之本票，自然不會授權任何人填寫發票日。上訴人約於八十七
    年六月、九月、十月交付三紙此種無效本票予訴外人許宗任，金額分別為新台幣
    （下同）一百三十五萬元，一百五十七萬五千元及一百八十萬元，其中第一次交
    付者已無條件退還，雖經上訴人撕毀，但仍可見其上之發票年、月、日為空白，
    故系爭本票二紙為無效之本票。
  (二)因八十七年六月九日廷康公司大股東於開會時主張每個股東都有按持股比例出借
    短期資金與廷康公司之義務，其方願繼續提供款項與廷康公司週轉，此為上訴人
    陸續簽發三紙本票給大股東之原因。大股東於八十七年六月九日、八十七年七月
    十七日及八十七年八月二十一日借款三百萬元、四百萬元、三百五十萬元予廷康
    公司，利息為月息百分之一，故上訴人相應簽發三張本票，面額分別為一百三十
    五萬元、一百八十萬元、一百五十七萬五千元。上訴人簽發系爭本票之原因關係
    是擔保大股東之債權，絕非是向被上訴人借款，因此只要大股東對廷康公司之借
    款因廷康公司還款而減至符合各股東持股比例時，應認上訴人擔保原因已消滅，
    廷康公司陸續還款給大股東，應已還款予大股東至符合各股東持股比例，因此系
    爭本票二紙之擔保原因已消滅。（見原審卷第二○三頁）
  (三)被上訴人曾以瑞帝公司名義陸續借款予廷康公司，最多時達一千四百萬元，借款
    利息均由被上訴人自己簽收。被上訴人確係借款予廷康公司，而非借款予上訴人
    。（原審卷第七五頁、第二三三頁背面）
  (四)上訴人依上開會議決議，依持股比例為擔保向瑞帝公司之借款債權，而簽發未載
    發票日之系爭本票二紙，委由許宗任交由瑞帝公司代表蔡孟峰，竟交予被上訴人
    。許宗任是轉交票據之傳遞工具，是使者或信差之身分，被上訴人為系爭本票之
    直接後手，且不應收受票據而收受，即屬惡意，上訴人得為惡意抗辯。（本院卷
    上訴人之爭點整理狀第二頁）
  (五)上訴人擔任廷康公司向瑞帝公司借款的擔保人，故簽發系爭本票，交給許宗任請
    其轉交給瑞帝公司的蔡孟峰或被上訴人，因為兩位都是瑞帝公司的大股東，所以
    我認為交給他們其中一位都一樣，利息是我叫會計交給瑞帝公司，瑞帝公司簽收
    利息通常都是由被上訴人簽收（本院九十一年十一月二十一日準備程序筆錄）。
三、證據：除援用原審之立證方法外，補提台灣士林地方法院檢察署檢察官八十九年
    度偵字第五六九八號不起訴處分書一份為證。
乙、被上訴人方面：
一、聲明：駁回上訴。
二、陳述：除與原審判決書所載者相同茲予引用外，補稱：
  (一)上訴人簽發系爭本票後交付許宗任，再由許宗任交付被上訴人，兩造非直接前後
    手關係。許宗任將系爭本票二紙交付許宗任請其轉交予被上訴人時，系爭本票二
    紙已有發票日之記載，系爭本票二紙有效。
  (二)廷康公司於八十七年六月九日開會時有對廷康公司應付款各股東應依持股比例分
    擔，對外借款再轉借公司之決議，其後因廷康公司八十七年七月、八月各需要股
    東支應公司所需款項四百萬元、三百五十萬元，廷康公司當時之股東李天賜及股
    東兼總經理各按其持股比例，分別向被上訴人借款，上訴人因在廷康公司之持股
    為百分之四十五之股份，故其簽發系爭本票二紙請許宗任傳達其欲向被上訴人借
    款一百八十萬元、一百五十七萬五千元直接撥入廷康公司帳戶之意，被上訴人乃
    先後借給上訴人一百八十萬元、一百五十七萬五千元，李天賜則先後向被上訴人
    借款二百二十萬元、一百九十二萬五千元，被上訴人乃依其等之指示先後於八十
    七年七月十七日、同年八月二十一日以匯款或現金存入廷康公司帳戶共四百萬元
    、三百五十萬元。
三、證據：援用原審之立證方法。
    理    由
一、上訴人起訴主張：上訴人有廷康公司百分之四十五之股權，因八十七年六月九日
    廷康公司開會時因廷康公司之大股東瑞帝公司即蔡孟峰於開會時主張每個股東都
    有按持股比率出借短期資金與廷康公司之義務，其方願繼續提供款項與廷康公司
    週轉，瑞帝公司於八十七年六月九日、八十七年七月十七日及八十七年八月二十
    一日借款三百萬元、四百萬元、三百五十萬元予廷康公司，上訴人依上開會議之
    決議約於八十七年六月、九月、十月間，按投資比例假意配合填上面額分別為一
    百三十五萬元，一百五十七萬五千元及一百八十萬元之本票三紙，並蓋章後將系
    爭本票二紙及另一紙本票交給許宗任，因上訴人不想提供任何擔保或簽發本票，
    故未填發票日，亦未授權任何人填寫，系爭本票二紙並無發票日之記載，應為無
    效之票據。本件借貸關係存在於瑞帝公司與廷康公司間；被上訴人確係借款予廷
    康公司，而非借款予上訴人，兩造間無債權債務關係。上訴人依上開會議決議，
    依持股比例為擔保瑞帝公司對廷康公司之借款債權，而簽發未載發票日之系爭本
    票二紙，委由許宗任交由瑞帝公司代表蔡孟峰，竟交予被上訴人，被上訴人為系
    爭本票之直接後手，且不應收受票據而收受，即屬惡意，上訴人得為惡意之抗辯
    。廷康公司應已還款予大股東至符合各股東持股比例，因此系爭本票二紙之擔保
    原因已消滅。為此訴請確認被上訴人執有上訴人所簽發如附表所示本票二紙，對
    上訴人之本票債權不存在等語。
    被上訴人則以：廷康公司於八十七年六月九日開會時有對廷康公司應付款各股東
    應依持股比例分擔，對外借款再轉借公司之決議，嗣因廷康公司於八十七年七月
    、八月間各需要四百萬元、三百五十萬元，而上訴人在廷康公司之持股為百分之
    四十五，故其簽發系爭本票二紙請許宗任傳達上訴人欲向被上訴人借款一百八十
    萬元、一百五十七萬五千元直接撥入廷康公司帳戶之意，被上訴人乃依指示先後
    於八十七年七月十七日、同年八月二十一日，將上訴人借用之款項一百八十萬元
    、一百五十七萬五千元，連同另一股東李天賜之借款，以匯款或現金存入廷康公
    司帳戶共四百萬元、三百五十萬元。借貸關係存在於兩造之間，但上訴人交付許
    宗任轉交系爭本票二紙，兩造非直接前後手，許宗任將系爭本票二紙轉交予被上
    訴人時，系爭本票二紙已有發票日之記載，並非無效票據等語，資為抗辯。
二、按支票為無因證券，僅就支票作成前之債務關係，無庸證明其原因而已。至該支
    票本身是否真實，即是否為發票人所作成，即應由支票債權人負證明之責，此觀
    民事訴訟法第二百七十七條規定之法理至明。最高法院亦著有五十年台上一六五
    九號判例可資參照。查被上訴人主張其執有上訴人所簽發如附表所示之本票二紙
    之事實，業據被上訴人提出本票二紙原本附於本院八十八年度票字第三一四八一
    號聲請本票裁定事件卷宗可稽，上訴人除辯稱其於簽發系爭本票時故意未填發票
    日，亦未授權任何人填寫，系爭本票為無效票據，上訴人交給許宗任請其轉交瑞
    帝公司云云外，對被上訴人為系爭本票之執票人，上訴人為系爭本票之發票人，
    系爭本票二紙上其簽名及金額之記載為真正，均不爭執，被上訴人此部分之主張
    ，自堪信為真實。
三、上訴人雖主張系爭本票為無效票據，然為被上訴人否認。經查：
    (一)被上訴人提出系爭本票之原本確已有發票日之記載，而系爭本票二紙上發票日
      與上訴人所不爭執簽名、金額之記載，均係用藍色原子筆書寫，且原子筆之墨
      色相符；且證人許宗任到庭結證稱：「因原告（上訴人）欲向被告（被上訴人
      ）借款由原告親自交付系爭二紙本票與我，由我親自交付系爭二紙本票與被告
      ，原告交給我時，系爭二紙本票上之記載如所提示均已記載完整．．。」等語
      明確（參見原審卷第九十八頁），則依證人許宗任之證言，上訴人既將已記載
      發票日、金額及簽名之系爭本票二紙交予許宗任委其轉交貸與人，應認系爭本
      票二紙於簽發時已具備票據法規定之應記載事項，系爭本票二紙為有效。
    (二)上訴人雖主張其曾簽發未記載發票日含系爭本票二紙在內之本票三紙交由許宗
      任轉交瑞帝公司，並提出已撕毀而附於原審卷第九頁之本票影本一紙為證，但
      為被上訴人所否認，且該紙本票是否無發票日之記載，與系爭本票二紙有無發
      票日之記載無必然之關係，自不足以證明系爭本票二紙於簽發時欠缺發票日之
      記載。縱認上訴人所稱系爭本票二紙未記載發票日一節為真實，惟按執票人善
      意取得已具備本法規定應記載事項之票據者，得依票據文義行使權利；票據債
      務人不得以票據原係欠缺應記載事項為理由，對於執票人，主張票據無效。票
      據法第十一條第二項定有明文。查上訴人取得系爭本票二紙時，本票上之發票
      日已記載完成，上訴人如無惡意，依上開規定，票據債務人即上訴人仍不得以
      票據係欠缺應記載事項為由對抗被上訴人。
    (三)上訴人雖於九十一年十月十五日聲請鑑定系爭本票之發票日是否為許宗任之筆
      跡；然上訴人自承許宗任係為其轉交票據之傳遞工具，是使者或信差之身分，
      縱認上訴人交付系爭本票二紙予許宗任時，本票未記載發票日，嗣後倘係由許
      宗任自行填寫，亦僅屬許宗任是否違背其與上訴人間約定授權範圍之問題，上
      訴人善意取得許宗任轉交之系爭本票時，既已有發票日之記載，依上開規定，
      上訴人仍不得以系爭本票原係欠缺發票日之記載為理由，對抗被上訴人，故上
      訴人聲請鑑定系爭本票之發票日之記載是否為許宗任之筆跡，顯無調查之必要
      。上訴人另聲請鑑定發票日之書寫筆跡是否為上訴人或蔡孟峰、被上訴人等人
      之筆跡及或聲請鑑定系爭本票上發票日之記載與其餘之記載書寫之時間是否為
      同時，亦無調查之必要。是系爭本票二紙並無欠缺發票日之記載而為無效之情
      事，系爭本票二紙應屬有效票據。
四、次按支票乃文義證券及無因證券，證券上之權利義務悉依證券上所載文句而決定
    其效力，從而支票上權利，依支票文義而發生，與其基礎之原因關係各自獨立，
    支票上權利之行使不以其原因關係存在為前提，故其原因關係不存在或無效時，
    執票人仍得依支票文義行使其權利。最高法院著有四十九年度台上字第三三四號
    判例可資參照。票據債務人固不得以自己與發票人或執票人前手間所存在之抗辯
    事由，對抗執票人，然票據債務人非不得以其自己與執票人間所存之抗辯事由對
    抗執票人，此觀票據法第十三條上段之反面解釋自明，最高法院並著有四十六年
    度台上字第一八三五號判例足供參照。查上訴人主張因廷康公司之大股東瑞帝公
    司表示每個股東都有按持股比例出借短期資金與廷康公司之義務，瑞帝公司方願
    繼續提供款項與廷康公司週轉，故上訴人陸續簽發三紙本票給大股東，上訴人簽
    發系爭本票委由許宗任交給瑞帝公司之股東蔡孟峰或被上訴人，兩造係直接前後
    手云云，被上訴人則主張上訴人透過許宗任向被上訴人借款，並簽發系爭本票交
    由許宗任轉交被上訴人等語，兩造間雖就系爭本票之原因關係、借貸關係究竟存
    在於何人之間有爭執，然被上訴人既主張上訴人簽發系爭本票向被上訴人借款，
    透過許宗任將系爭本票二紙交付被上訴人，依其主張，兩造為直接之前後手，堪
    認兩造為直接授受系爭本票之當事人。上訴人自得以其與被上訴人間所存之事由
    為抗辯；因上訴人否認向被上訴人借款，自應由被上訴人先就兩造間有借貸關係
    及借款已交付之事實，負舉證責任。
五、被上訴人主張因廷康公司於八十七年七月、八月間分別需要四百萬元、三百五十
    萬元，而上訴人有廷康公司百分之四十五之股權，上訴人乃依八十七年六月九日
    之會議決議，按其持股比例簽發一百八十萬元、一百五十七萬五千元之本票二紙
    ，委請許宗任傳達向被上訴人借款一百八十萬元、一百五十七萬五千元並直接撥
    入廷康公司帳戶之意思表示，被上訴人已依指示於八十七年七月十七日、同年八
    月二十一日將上開款項匯入廷康公司之帳戶之事實，上訴人雖否認向被上訴人借
    款，除辯稱：因八十七年六月九日開會時有人提議各股東都有按持股比例出借短
    期資金與廷康公司之義務，而上訴人掌握百分之四十五之股權，所以上訴人按持
    股之比例簽發系爭本票，作為廷康公司向瑞帝公司借款之擔保，被上訴人借款予
    廷康公司或以瑞帝公司名義借款予廷康公司，借貸關係存在於瑞帝公司與廷康公
    司間云云外，對於廷康公司於八十七年七月、八月間需款四百萬元、三百五十萬
    元，嗣於八十七年七月十七日、同年八月二十一日確有四百萬元、三百五十萬元
    之借款進入廷康公司之帳戶等情並不爭執（參見原審卷第二○三頁）。而被上訴
    人主張上訴人向其借款一百八十萬元、一百五十七萬五千元之事實，業經證人許
    宗任到庭結證明確（參見原審卷第九十八頁），堪信被上訴人此部分之主張為真
    實。又上訴人主張其分別依許宗任傳達上訴人之指示及廷康公司股東李天賜之指
    示，將上訴人之借款一百八十萬元、一百五十七萬五千元，連同李天賜之借款二
    百二十萬元、一百九十二萬五千元，分別於八十七年七月十七日、八月二十一日
    以匯款或現金存入廷康公司之帳戶共四百萬元、三百五十萬元乙節，亦據其提出
    活期儲蓄存款存摺影本一紙、匯出匯款申請書二紙、明細分類帳一紙為證，且李
    天賜借款部分之交付及上開日期存入廷康公司之總金額亦經李天賜證述等語明確
    （參見原審卷第一九九頁、二○○頁），上訴人對同年七月十七日、八月二十一
    日確有四百萬元、三百五十萬元之借款進入廷康公司之帳戶之事實亦不爭執，另
    參以上訴人自將系爭本票二紙交由許宗任轉交被上訴人後，歷經多時從未表示被
    上訴人未依約交付借款之情，應認上訴人確已依約交付借款。
六、上訴人雖主張因八十七年六月九日廷康公司開會時有人提議各股東都有按持股比
    例出借短期資金與廷康公司之義務，上訴人掌握百分之四十五之股權，所以上訴
    人按持股之比例簽發系爭本票，作為廷康公司向瑞帝公司借款之擔保云云，固據
    其提出會議紀錄、股東同意書、瑞帝公司章程、收支報表、支出憑證、取款憑條
    、匯款申請書為證，然此為被上訴人所否認，且查廷康公司八十七年六月九日之
    會議紀錄記載：負債及L/C由全數股東依持股比例分擔，借款償還依持股比例開
    出本票等語，究竟依該決議，廷康公司之股東就公司所需之信用狀等款項，係如
    被上訴人之主張：由股東個人依持股比例簽發本票對外借款再轉借提供廷康公司
    使用等語，抑或如上訴人之主張：係指由廷康公司向他人借款，由股東依持股比
    例簽發本票保證云云，會議紀錄之語意並不明確，有進一步探求之必要，經證人
    即廷康公司董事李天賜（依原審卷第一八六頁公司變更登記事項卡所示，李天賜
    在廷康公司之出資額為百分之五十五）到庭結證稱：伊委託許宗任、蔡孟峰出席
    廷康公司八十七年六月九日之會議並提出建議，當時廷康公司股東有共識，由股
    東向外借款，再借給廷康公司，所以伊分別於八十七年七月、八月間，向被上訴
    人借款二百二十萬元、一百九十二萬五千元，伊指示被上訴人直接匯入廷康公司
    帳戶等語明確（參見原審卷第一九九頁、二○○頁），其證詞與被上訴人上開主
    張相符，且與上訴人所述其因八十七年六月九日開會時有人提議各股東都有按持
    股比例出借短期資金與廷康公司之義務而簽發系爭本票之情並無不合（見原審二
    ○三頁第二行、第三行），堪認被上訴人主張依廷康公司八十七年六月九日之會
    議，係由股東個人依持股比例簽發本票借款，再轉借廷康公司使用等語，堪可採
    信。又上訴人提出之股東同意書、收支報表，被上訴人否認其真正，且其提出之
    瑞帝公司章程之內容並無記載與被上訴人或廷康公司或本件借款有關事項，支出
    憑證雖證明上訴人曾請廷康公司之會計將上開借款之利息交由被上訴人簽收，但
    不能證明借貸關係存在於廷康公司與瑞帝公司間。又上訴人提出取款憑條、匯款
    申請書，及訴外人梁麗惠之存摺影本一紙，據以主張其曾借款給廷康公司，其既
    有資金可借予廷康公司，何必再向被上訴人借款云云，然查，上開取款憑條、匯
    款申請書及梁麗惠之存摺影本之日期均為八十四年、八十五年間，難認與本件八
    十七年間之借款有任何關連，自不足以證明兩造間無借貸關係。上訴人就其主張
    本件之借貸關係存在於廷康公司與瑞帝公司間，及其按持股之比例簽發系爭本票
    ，僅係供作廷康公司向瑞帝公司借款之擔保等節，復未另行舉證證明以實其說，
    難信屬實，上訴人自不得據此對抗被上訴人。
七、至上訴人辯稱：上訴人不應收受系爭本票而收受，即屬惡意，上訴人得為惡意抗
    辯云云，然按票據法第十四條所謂以惡意取得票據者，不得享有票據上之權利，
    係指從無權處分人之手，受讓票據，於受讓當時有惡意之情形而言，如從有正當
    處分權人之手，受讓票據，係出於惡意時，亦僅生票據法第十三條但書所規定，
    票據債務人得以自己與發票人或執票人之前手間所存人的抗辯之事由對抗執票人
    而已，尚不生執票人不得享有票據上權利之問題。最高法院著有六十七年度台上
    字第一八六二號判例可資參照。本件兩造為授受系爭本票二紙之直接前後手，已
    如前述，被上訴人並非從無權處分人之手受讓系爭本票，自無票據法第十四條之
    適用，上訴人為惡意之抗辯，並不足採。又上訴人另辯稱：廷康公司已陸續清償
    廷康公司之大股東瑞帝公司，故系爭本票之擔保原因已消滅云云，為被上訴人否
    認，上訴人就其主張清償借款之事實復未舉證證明以實其說，上訴人此部分之主
    張，洵無足採。
八、綜上所述，本件上訴人確曾簽發系爭本票二紙向被上訴人借貸一百八十萬元、一
    百五十七萬五千元，被上訴人已為借款之交付，上訴人復未清償上開債務。從而
    ，上訴人請求確認被上訴人持有上訴人所簽發如附表所示面額一百五十七萬五千
    元、一百八十萬元之本票二紙，對上訴人之本票債權不存在，為無理由。原審為
    上訴人敗訴之判決，並無不合。上訴意旨指摘原判決不當，求予廢棄改判，為無
    理由，應予駁回。
九、本件為判決之基礎已臻明確，兩造其餘主張、陳述並所提之證據，經審酌後，均
    與本件之結論無礙，爰不再一一論述，又上訴人雖於準備程序終結後於九十二年
    二月二十四日始提出八十八年六月間其與許宗任電話對話之錄音帶一卷及譯文一
    份為證，主張由該對話內容可證明：1.上訴人共簽發本票三張2.許宗任為上訴人
    之使者3.被上訴人為直接後手4.兩造間無資金關係5.系爭本票係擔保廷康公司借
    款6.廷康公司有還款及系爭本票應歸還上訴人之事實，但上訴人提出之錄音帶譯
    文內容並未提及上開第二至第五點之事項，且第六點上訴人主張還款之事實，錄
    音縱屬實，但依錄音之內容「甲○○：我們十一、十二月那時有還五十萬嘛！許
    宗任：還幾個月了？」，顯然許宗任亦不知悉實際還款之情形。且本件兩造直接
    授受系爭本票直接前後手之關係，借貸關係亦存在於兩造間之事實，已詳如前述
    ，至於上訴人除簽發系爭本票二紙外，是否另簽發其所提出附於原審卷第九頁之
    本票影本一紙，及上訴人所提出之台灣士林地方法院檢察署檢察官八十九年度偵
    字第五六九八號不起訴處分書之內容，與本件借貸關係存在於兩造間，及上訴人
    未清償本件借款及系爭二紙本票票款之結論均不生影響，況原審已依上訴人之聲
    請分別於八十九年六月二十日、同年七月十一日訊問證人許宗任兩次，上訴人聲
    請再訊問證人許宗任以證明上開錄音帶之真實性，呈上所述，應無再予調查之必
    要，附此敘明。
十、據上論結，本件上訴為無理由，依民事訴訟法第四百三十六條之一第三項、第四
    百四十九條第一項、第七十八條，判決如主文。
中      華      民      國      九十二      年      三    月    十二    日
                                 民事第五庭審判長法官  吳青蓉
                                                 法官  賴劍毅
                                                 法官  羅富美
右為正本係照原本作成
本件當事人須以本判決適用法律顯有錯誤為上訴理由時，始得於本判決送達後二十日
內向本院提起上訴狀，如已於本判決宣示後送達前提起上訴者，應於判決送達後二十
日內補具上訴理由（均按他造當事人之人數附繕本），並經本院許可後方得上訴最高
法院。
中      華      民      國      九十二      年      三    月    十二    日
                                           法院書記官  郭錦賢


司法院資訊處製作；財團法人民間司法改革基金會備份。
